臺灣高等法院高雄分院刑事判決　　　　 94年度上易字第107號
上　訴　人
即　被　告　甲○○
上　訴　人
即　被　告　乙○○
上　訴　人
即　被　告　丙○○
上列三人
共　　　同
選任辯護人　林石猛　律師
　　　　　　鍾美馨　律師
　　　　　　邱揚勝　律師
上列上訴人等因竊佔案件，不服臺灣屏東地方法院93年度易字
第339 號中華民國94年1 月12日第一審判決（聲請簡易判決處
刑案號：臺灣屏東地方法院檢察署93年度偵字第482 號），提
起上訴，本院判決如下：
    主  文
原判決關於甲○○、乙○○部分撤銷。
甲○○免訴。
乙○○無罪。
其他上訴駁回。
    事  實
一、丙○○明知屏東縣東港鎮○○段18地號土地（海域）係中華
    民國所有，由交通部觀光局大鵬灣國家風景區管理處（下稱
    大鵬灣風管處）管理之土地（海域），其原占有如附圖斜線
    A 部分海域搭建並經營長億水上餐廳（此部分業經臺灣屏東
    地方法院檢察署檢察官以89年度偵字第5351號、90年度偵字
    第2643號不起訴處分確定）。民國（下同）92年9 月間，長
    億海上餐廳全遭杜鵑颱風毀損後，丙○○竟意圖為自己不法
    之利益，於92年9 月間某日，在上開地號上如附圖斜線B 所
    示之地點，搭建長億水上餐廳之建築物，竊佔如附件即屏東
    縣東港地政事務所於92年12月5 日所為之屏東縣東港鎮○○
    段18地號土地複丈成果圖中所示Ｋ範圍之面積334.2 平方公
    尺，供己經營餐廳使用，嗣經大鵬灣風管處人員發覺制止，
    仍置之不理。
二、案經交通部觀光局大鵬灣國家風景區管理處訴由臺灣屏東地
    方法院檢察署檢察官偵查起訴。
    理  由
壹、被告丙○○部分
一、訊據上訴人即被告丙○○（下稱被告）對於其在上開附圖斜
    線B 部分海域上搭建長億水上餐廳營業，該海域基地為國有
    土地，及其並未經風管處同意而占有使用等事實均坦承不諱
    ；惟矢口否認有何竊佔犯行，辯稱：伊從79年起就在長億水
    上餐廳所在位置經營箱網養殖業，在杜鵑颱風過後，因餐廳
    全部被吹倒，就在原餐廳所在位置重建長億水上餐廳，而且
    餐廳面積已較原餐廳縮小，且餐廳是浮筒，難免會隨潮汐、
    水流而略為移動，伊並無另竊佔其他土地云云。
二、經查：
　　(一)被告於92年9 月間杜鵑颱風襲台前，確無權占用上開大鵬
      灣風管處管理之如附圖斜線A 所示海域經營長億水上餐廳
      ，嗣於颱風過後之9 同月某日，再度搭建現存之長億水上
      餐廳之事實，業據被告在偵查、原審審理及本院審理中供
      明在卷，並有現場照片6 幀、屏東縣東港地政事務所89年
      12月29日土地複丈成果圖（見89年度偵字第5351號卷第25
      至28頁）、檢察官上開不起訴處分書（見92年度他字第73
      5 號卷第20至23頁），及現場照片12幀（見93年度偵字第
      482 號卷第23至28頁）、屏東縣東港地政事務所92年12月
      5 日土地複丈成果圖（同卷第13、14頁）暨該所93年11月
      4 日屏港地二字第0930009465號函覆之附圖各1 紙附卷足
      憑（以上書證分別經檢察官、被告及辯護人於本院審理中
      明示可作為證據，或於言詞辯論終結前已知傳聞證據而均
      未爭執其證據能力，本院認其作成時並無違法取得之不適
      當情況，乃認上開文書均具有證據能力），被告確有無權
      占用上開海域興建水上餐廳營生之事實已堪認定。
　　(二)被告及選任辯護人固均以其現占有之長億水上餐廳位置係
　　　在原占有位置範圍內，且面積較小，僅為使用方法改變，
　　　並無新竊佔行為云云置辯。惟被告所占有使用之位置確與
      其原占有使用之位置不同之事實，業據證人即大鵬灣風管
      處管理課課長李易蒼於本院審理中到庭結證屬實（見本院
      卷第108 頁），並經臺灣屏東地方法院檢察署檢察官囑託
      屏東縣東港地政事務所於89年12月29日、92年12月5 日測
      量結果，其位置、面積並不相同，有卷附屏東縣東港地政
      事務所上開日期之土地複丈成果圖2 紙可稽，且原審就上
      開長億水上餐廳2 次測量之位置是否相同，其座標為何、
      測量之方式、基準點及準確度函詢屏東縣東港地政事務所
      結果，該所函覆該長億水上餐廳上開2 次測量位置係屬完
      全不同，其位置則分別如附圖所示斜線A 、B 範圍之區塊
      ，第1 、2 次測量位置之X 、Y 座標亦如附圖右方表格所
      示，其2 次測量係依圖根點施測並應先檢測圖根點於規定
      限制內方行施測；又該2 次測量所得如附圖所示斜線A 、
      B 範圍之結果，係以精密經緯儀測量該長億水上餐廳即現
      況點之水平角及距離並配合電腦計算各點座標及繪製測量
      成果圖，其測量成果之位置誤差並無超過地籍測量實施規
      則第73條規定之誤差範圍，並檢附地籍測量實施規則部分
      條文（含第69條、第247 條及第250 條文）等情，此有屏
      東縣東港地政事務所93年6 月4 日、同年11月4 日屏港地
      二字第0930004793、0930009465號函各1 紙附卷可按（見
      原審卷第54、55頁、133 至137 頁）。再參以上開現場照
      片及複丈成果圖所示，被告前後所興建長億水上餐廳位置
      確相距甚遠，其距離顯並非如被告及辯護人所稱係受潮汐
      、海流影響而略為移動之距離甚明，是被告於92年9 月間
      杜鵑颱風過後重建之長億水上餐廳所在位置，與原占有使
      用之位置不同，已灼然甚明，則被告及辯護人聲請本院履
      勘現場已無必要。綜上所述，被告上開所辯核屬卸責之詞
      ，不足採信，被告竊佔如附圖斜線B 範圍（即附件所示K
      之範圍）之上開地號土地（海域）事證明確，犯行洵堪認
      定。
三、核被告所為，係犯刑法第320 條第2 項之竊佔罪。原審認被
    告罪證明確，因而適用刑法第320 條第2 項、第1 項、第41
    條第1 項前段、罰金罰鍰提高標準條例第1 條前段、第2 條
    規定，並審酌被告為一己之私，貪圖不法利益，竟竊佔國有
    土地供己使用，其無視法紀，不尊重他人權益，犯罪後猶飾
    詞狡辯，及其於所竊佔海域上經營餐廳生意，乃其生活經濟
    來源，與其犯罪動機、手段、目的等一切情狀，量處被告有
    期徒刑5 月，並諭知如易科罰金，以300 元折算1 日，其認
    事用法，核無不合，量刑亦屬允當。被告上訴意旨否認犯罪
    ，指摘原判決不當，為無理由，應予駁回。
貳、被告甲○○部分
一、公訴意旨略以：被告甲○○明知坐落屏東縣東港鎮○○段18
    之11地號土地，係中華民國所有，由上開大鵬灣風管處管理
    之土地。竟意圖為自己不法之利益，於86年4 月16日以後，
    興建鐵皮屋及其附屬建物，竊佔如附件之屏東縣東港鎮○○
    段18之11地號複丈成果圖所示A 至F 、H 至J 範圍之面積，
    供己使用，因認被告甲○○涉犯刑法第320 條第2 項之竊佔
    罪云云。
二、訊據上訴人即被告甲○○（下稱被告）對於無權占用上開土
    地興建鐵皮屋及其附屬建物之事實供承不諱，惟辯稱：伊自
    77年間即在系爭土地上從事漁塭養殖業，嗣因養殖業獲力不
    佳，乃將漁塭填平，繼而興建日興餐廳營生，伊於原地重建
    ，僅係使用方法改變而已，已罹於時效等語。
三、按案件有時效已完成者之情形，應諭知免訴判決，刑事訴訟
    法第302 條第2 款定有明文。又按「刑法第320 條第2 項之
    竊佔罪，為即成犯，於其竊佔行為完成時，罪即成立，以後
    之繼續佔據，乃狀態之繼續，非其行為之繼續。因竊佔行為
    以己力支配他人不動產時而完成，其後之繼續佔據，乃利用
    贓物之行為」、「竊佔罪為即成犯，於其竊佔行為完成時犯
    罪即成立，，以後之繼續佔用乃狀態之繼續，而非行為之繼
    續，故於竊佔後，雖將原有建物拆除另予改建，僅係竊佔狀
    態繼續中變更其使用之方法，不構成另一新竊佔罪，有關追
    訴權時效之起算，應以最初竊佔行為完成時為準」，最高法
    院著有66年台上字第3118號判例及74年台上字第3634號判決
    可參。經查：
    (一)被告確早於蕭崑池（48年生）10餘歲時即已在系爭土地上
      養殖，25年來並無變更其使用地點，日興餐廳大約蓋5 年
      等情，已據證人即當地里長蕭崑池在本院審理中到庭結證
      屬實（見本院卷第102 至106 頁），被告所辯早在系爭土
      地上從事漁塭養殖1 節，已非無據。又卷附77年11月22日
      放大航空照片、86年4 月16日空照影像鑲嵌圖、92年5 月
      航照正射鑲嵌影像圖3 份，經本院併送請行政院農業委員
      會林務局農林航空測量所判讀系爭土地之結果：77年11月
      22日放大航空照片上之影像為人工漁塭；86年4 月16日空
      照影像鑲嵌圖上之影像有荒地、建物、停車場；92年5 月
      航照正射鑲嵌影像圖上之影像有建物及停車場之事實，有
      該測量所94年10月3 日農測資字第0949101615號函（見本
      院卷第74頁），並有該航照圖3 份在卷可稽，核與被告所
      辯及證人所證述內容相符，益證被告所辯與事實並無不符
      。況公訴人復無法舉證證明被告係自86年間始另行占用系
      爭土地之事實，自應為被告有利之認定。是被告所辯其自
      77年間已占有系爭土地使用等語，堪予採信。
    (二)被告於77年間占有系爭土地從事漁塭養殖，並未經國有土
      地之管理機關同意，自屬竊佔行為，其竊佔該地後，雖歷
      經填土闢建停車場、搭建餐廳等建物使用，惟僅係竊佔土
      地狀態繼續中變更其使用方法而已，尚非另一新竊佔行為
      甚明。是被告既自77年間即竊佔該地使用，迄至告訴人於
      92年11月4 日提出告訴時，其竊佔狀態已持續達15年之久
      ，而刑法竊佔罪之最重本刑為5 年有期徒刑，依刑法第80
      條第1 項第2 款規定，其追訴權時效為10年。依上揭說明
      ，被告竊佔系爭土地已超過該罪之追訴權時效，堪以認定
      。
四、核被告所犯刑法第320 條第2 項之竊佔罪，其追訴權時效既
    已完成，自應由本院依法為免訴之諭知。原審未予詳察，遽
    對被告論處罪刑，尚有未洽。被告執此提起上訴，指摘原判
    決此部分不當，為有理由，應由本院就有關此部分予以撤銷
    改判而為免訴判決。
參、被告乙○○部分
一、公訴意旨略以：被告乙○○明知坐落屏東縣東港鎮○○段18
    之11地號土地，係中華民國所有，由交通部觀光局大鵬灣風
    景區管理處管理之土地，竟意圖為自己不法之利益，於92年
    9 月間，向甲○○承租上揭鐵皮屋及附屬建物後，興建磚造
    圍牆廁所，竊佔如附件之屏東縣東港鎮○○段18之11地號複
    丈成果圖所示G 範圍之面積，供己使用，因認被告乙○○涉
    犯刑法第320 條第2 項之竊佔罪云云。
二、按犯罪事實應依證據認定之，無證據不得認定犯罪事實；不
    能證明被告犯罪者，應諭知無罪之判決，刑事訴訟法第154
    條第2 項、第301 條第1 項分別定有明文。又按認定不利於
    被告之事實，須依積極證據，苟積極證據不足為不利於被告
    事實之認定時，即應為有利於被告之認定，更不必有何有利
    之證據（最高法院30年上字第816 號號判例參照）。另按在
    訴訟上用以證明事實之證據，須於通常一般之人均不致於有
    所懷疑，而得確信其為真實之程度者，始得據以為有罪之認
    定；倘其證明尚未達到此一程度，而有合理之懷疑存在，致
    使無從為有罪之確信時，即應為無罪之判決（最高法院76年
    度台上字第4986號判例意旨參照）。
三、訊據上訴人即被告乙○○（下稱被告）對其於92年9 月間杜
    鵑颱風過後向同案被告甲○○承租上開甲○○所竊佔之土地
    ，並於其上興建如附件所示G 部分之磚造圍牆廁所等事實坦
    承不諱，並有現場照片12幀（見93年度偵字第482 號卷第29
    至35頁）、屏東縣東港地政事務所92年12月5 日土地複丈成
    果圖（同卷第13、14頁）1 紙在卷可稽，惟矢口否認有何竊
    佔或收受贓物犯行，辯稱：「伊在92年9 月間杜鵑颱風過後
    ，有向甲○○承租日興餐廳所在位置之土地、建物使用，伊
    係在甲○○使用的範圍內興建磚造廁所，無竊佔或收受贓物
    之故意等語。
四、按竊佔罪為即成犯，於竊佔行為完成時犯罪即成立，以後之
    繼續竊佔，乃狀態之繼續而非行為之繼續；如在他人竊佔土
    地行為完成後，始向其買受或收受，縱明知係因竊佔而得，
    仍予故買或收受，祗能成立故買贓物或收受贓物罪，與收買
    動產之盜贓初無異致，不能謂其故買或收受行為，即為竊佔
    不動產（最高法院81年度台上字第2198號判決意旨參照）。
    查上開附件所示A 至F 、H 至J 範圍之土地係同案被告甲○○所竊佔之土地，已如前述，被告既係於甲○○竊佔行為完
    成後，竊佔狀態繼續中始向甲○○承租系爭土地，並在原竊
    佔土地內加蓋廁所、圍牆，縱明知甲○○係無權竊佔該地，
    核其所為，仍屬刑法第349 條之收受或故買贓物，並非刑法
    第320 條第2 項之竊佔罪。公訴人復未能舉證證明被告所加
    蓋廁所、圍牆之土地，係原遭甲○○竊佔範圍外之土地，其
    以被告係犯刑法第320 條第2 項之竊佔罪顯有未洽。此外，
    復查無其他積極證據足資證明被告有何竊佔犯行，其犯罪尚
    屬不能證明，自應為被告無罪之之諭知。
五、再按竊佔罪與收受贓物罪，二者犯罪構成要件、法律評價均
    不同，社會基本事實歧異，應不具犯罪事實同一性。再按法
    院不得就未經起訴之犯罪事實審判，而諭知科刑之判決得變
    更檢察官所引應適用之法條者，亦應以起訴之事實為限（最
    高法院48年台上字第228 號判例參照）。本件檢察官起訴書
    所載犯罪事實欄、證據並所犯法條欄所載均為被告竊佔系爭
    土地興建廁所、圍牆之犯罪事實，並無隻語敘及被告收受該
    遭竊佔土地（贓物）之犯罪事實，是本件檢察官之起訴事實
    確為被告竊佔系爭土地即附件所示G 部分土地無訛。被告此
    部分之犯罪既屬不能證明，而應為無罪之判決，非屬科刑或
    免刑之判決，顯非得依刑事訴訟法第300 條逕行變更起訴法
    條而為科刑判決甚明。原判決依檢察官於審判期日所為起訴
    法條變更為刑法第349 條第1 項之請求，逕以該條項之收受
    贓物罪論處被告罪刑，自有未合。被告因此提起上訴，指摘
    原判決此部分不當，為有理由，本院自應予撤銷改判，而為
    被告無罪之判決。至被告是否涉犯上開收受贓物罪，宜由檢
    察官另行偵辦，附此敘明。
肆、據上論結，應依刑事訴訟法第368 條、第369 條第1 項前段
    、第364 條、第301 條第1 項前段、第302 條第2 款，判決
    如主文。
本案經檢察官許月雲到庭執行職務。
中　　華　　民　　國　　94　　年　　11　　月　　30　　日
                  刑事第四庭    審判長法  官 蕭權閔
                                      法  官 陳吉雄
                                      法  官 林水城
以上正本證明與原本無異。
本判決不得上訴。
中　　華　　民　　國　　94　　年　　11　　月　　30　　日
　　　　　　　　　　　　　　　　　　　書記官 吳新貞
附錄本件判決論罪科刑法條：
中華民國刑法第320條
意圖為自己或第三人不法之所有，而竊取他人之動產者，為竊盜
罪，處5年以下有期徒刑、拘役或500元以下罰金。
意圖為自己或第三人不法之利益，而竊佔他人之不動產者，依前
項之規定處斷。
前2項之未遂犯罰之。
